【裁判字號】    89,上易,168
【裁判日期】    890913
【裁判案由】    分割共有物
【裁判全文】
臺灣高等法院高雄分院民事判決  八十九年度上易字第一六八號
      上  訴  人  乙○○
                  丙○○
      被  上訴人  甲○○
右當事人間請求分割共有物事件，上訴人對於中華民國八十九年五月十六日臺灣高雄
地方法院八十九年訴字第三六九號第一審判決提起上訴，本院判決如左：
      主      文
上訴駁回。
第二審訴訟費用由上訴人乙○○負擔。
      事      實
甲、上訴人乙○○方面：
  一、聲明：(一)原判決廢棄(二)被上訴人在第一審之訴駁回(三)第一、二審訴訟費用由被
      上訴人負擔。
  二、陳述：
    (一)民國七十八年，兩造之父對上訴人乙○○及兩造之母李謝紅柑表示，乙○○為
      長男比較吃虧，沒有接受高等教育，而成就下面二個弟弟（即丙○○、甲○○
      ），日後二個弟弟長大後應每人補償上訴人乙○○新台幣一百萬元，故丙○○
      、甲○○應各給付上訴人乙○○各一百萬元始願分割。（嗣又具狀改稱應各補
      償一百五十萬元。
    (二)準備程序時，具狀並先稱增加三樓、四樓部分全是上訴人乙○○一人出資嗣於
      言詞辯論程序時改稱，增建部分各自出資。
乙、上訴人丙○○方面：
  一、聲明：上訴駁回。
  二、陳述：與原判決所載相同予以引用外，補稱：
    (一)伊增建部分係伊自行出資。
    (二)否認兩造之父曾要求伊及甲○○各補償乙○○一百萬元。
丙、被上訴人甲○○方面：
  一、聲明：上訴駁回。
  二、陳述：除與原判決所載相同予以引用外，補稱：
    (一)伊在原審具狀稱「重測前座落高雄縣大社鄉○○○段六二八─一地號土地於民
      國五十五年間為二造兄弟三人買受共有，應有部分各三分之一，嗣在該土地上
      兄弟三人合建系爭房屋」等語，係當時在一審之訴訟代理人依不動產登記簿謄
      本之資料自行書寫，實則上開土地係兩造之父購買贈與兩造，並登記兩造共有
      ，系爭建物亦係兩造之父所出資建造登記兩造共有，特予更正。
    (二)伊管領之建物增建部分係伊所建造，並非上訴人乙○○所出資增建，乙○○先
      前準備程序之供述及其所具之上訴狀稱全部係渠所出資增建云云，並不實在。
    (三)否認兩造之父曾要求伊及丙○○各補償乙○○一百萬元。
  三、證據：爰用在原審之立證方法。
      理      由
一、本件係請求分割共有物之訴，其訴訟標的，對於全體共有人必須合一確定，雖僅
    乙○○一人提起上訴，其上訴效力及於未提起上訴之同造當事人丙○○，故將丙
    ○○列為上訴人，先予明。
二、被上訴人甲○○主張，系爭坐落高雄縣大社鄉○○○段六二八之一地號（重測前
    地號）土地於民國五十五年間為兩造父親贈與兩造，並登記兩造共有，持份各三
    分之一，嗣兩造父親在該土地上建造鋼筋磚造系爭房屋一棟，因當時房屋中間留
    有通道，無法認為獨立個體，稅籍登記為一整體建物，納說義務人為三人，持分
    各三分之一，後二造各自分管系爭房屋為：乙○○分管之房屋門牌編為大新路三
    七號、甲○○分管房屋為大新路三五之一號、丙○○分管之房屋為大新路三五號
    ，，七十一年間重測時，該三奶壇段六二八之一號土地改編為翠屏段一一八五地
    號，並於七十六、七十七年間，二造即按該分管三間房屋所座落之基地部分分割
    編為翠屏段一一八五地號及一一八五之一、之二地號，土地面積分別為七二、五
    五、五四平方公尺，依序登記為乙○○、甲○○、丙○○單獨所有，而系爭房屋
    目前尚未分割，兩造持份仍各三分之一，兩造經協議分割不成之事實，業據其提
    出大社鄉○○○段六二八之一地號土地登記謄本一件、系爭房屋稅籍證明書影本
    三件、系爭房屋照片四張、翠屏段一一八五及之一至之四土地登記謄本共五件、
    上開土地五筆地籍圖謄本一件、房屋稅繳納證明影本一件為證，並為上訴人所不
    否認，自堪信為真實。
三、按共有人得隨時請求分割共有物，但因物之使用目的不能分割或契約定有不可分
    割之期限者，不在此限；又共有物之分割，依共有人協議之方法行之，分割之方
    法不能協議者，法院得依任何共有人之聲請，以原物分配於各共有人，民法第八
    百二十三條第一項、第八百二十四條第一項第一款分別定有明文。查系爭房屋雖
    未辦理保存登記，然依其使用目的並非不能分割，而兩造間並無不分割之約定及
    不能達成分割協議等情，復為兩造所不爭執，是依上開法條規定，被上訴人請求
    分割系爭房屋，洵屬有據，應予准許。
四、復按請求共有物之分割，應由法院依民法第八百二十四條命為適當之分配，不受
    當事人主張之拘束。又分割共有物時，法院應參酌當事人之聲明、共有物之性質
    、經濟效用及全體共有人利益等公平決之。經查：系爭房屋為加強磚造三層樓房
    ，目前編訂有三個不同之門牌號碼，分別為大新路三十七號、大新路三十五之一
    號、大新路三十五號，三戶各自坐落於高雄縣大社鄉○○段一一八五號、一一八
    五之一號、一一八五之二號土地上，其中三十七號目前為乙○○所居住，三十五
    之一號則為甲○○居住，三十五號為丙○○所居住，其中三十七號頂樓另加蓋佛
    堂成為四層樓，三十五號之一頂樓未加蓋，三十五號頂樓加鐵架，自外觀上看來
    ，三戶各自有大門出入，內部則未相通，門戶各自獨立等情，業經原審囑託仁武
    地政事務所人員會同勘查現場屬實，製有勘驗筆錄、複丈成果圖在卷可佐，並有
    照片四幀在卷可稽。今被上訴人甲○○所主張之分割方案如附圖（即原判決附圖
    ）所示，即採原物分配，將坐落高雄縣大社鄉○○段一一八五號土地上建物含增
    建部分（如附圖所示門牌號碼大新路三十七號，面積基層至四層共二百十五點二
    平方公尺）分歸乙○○所有；將同段一一八五之一號土地上建物含增建部分（如
    附圖所示門牌號碼大新路三十五號之一，面積基層至三層包含屋頂突出物共一百
    七十點零五平方公尺）分歸甲○○所有；將同段一一八五之二號土地上建物含增
    建部分（如附圖所示門牌號碼大新路三十五號，面積基層至三層包含屋頂突出物
    共一百五十八點一一平方公尺）分歸丙○○所有。經核被上訴人主張之上開分割
    方案，不僅與現狀相符，且對各共有人之利益均已兼顧，不失為一妥適之分割方
    案。上訴人乙○○雖辯稱：「系爭房屋是民國五十八年興建，當時伊十六歲，與
    父親共同務農賺錢請人建屋，伊犧牲學業賺錢栽培弟弟受教育，應該獲得補償，
    且母親亦係伊在扶養，雖然伊當時分得土地較大，但房屋既係伊出資興建，若要
    分割，甲○○及丙○○需各補償伊一百萬元。（嗣稱一百五十萬元）」云云，查
    被上訴人及上訴人丙○○均否認系爭房屋係上訴人乙○○出資興建，且徵諸常理
    ，一名少年務農所得之報酬實甚為有限，系爭房屋之興建費用應係兩造之父所支
    出，復參諸系爭房屋於興建完畢稅籍登記時即已登記兩造三兄弟之持分均各為三
    分之一，此有房屋稅籍證明書附卷可憑，顯見兩造之父興建系爭房屋之目的即係
    欲贈與兩造三兄弟平分共有，故除非有證據足以證明上開稅籍登記有不實之處，
    否則無從否認兩造三兄弟對系爭房屋所取得之應有部份均為三分之一之事實。
    依民法第八百二十四條第三項之規定：「以原物為分配時，如共有人中，有不能
    按其應有部分受分配者，得以金錢補償之。」，本件兩造三兄弟對系爭房屋之應
    有部份均各為三分之一，分割時依法其等應各自取得系爭房屋之三分之一，惟依
    前述被上訴人所主張之分割方案，上訴人乙○○所分得之房屋總面積為二百十五
    點二平方公尺，比被上訴人甲○○所分得之一百七十點零五平方公尺及上訴人丙
    ○○所分得之一百五十八點一一平方公尺均為大，故本件中不能按應有部分受分
    配者乃為甲○○及丙○○，依法可請求補償者乃係甲○○及丙○○，而非上訴人
    乙○○，今甲○○及丙○○均表示不願計較，上訴人乙○○自不得在其分得超過
    應有部分之系爭房屋後，仍以其年少時曾與父親共同耕農興建房屋而主張甲○○
    及丙○○二人應對其補償，上訴人乙○○前揭所辯，實不足採。
五、綜上所述，原審審酌系爭房屋之現有使用狀況及兩造分割之利益，認以被上訴人
    所主張如附圖所示之分割方法，為最適當、公允之方法。因而准以如原判決主文
    所示之分割方案予以分割。自屬正當，上訴為無理由，應予駁回。
六、本件事證已明，兩造其餘攻擊防禦方法與判決之結果，不生影響，爰不予一一論
    述。又本件丙○○僅為視同上訴人，實未提起上訴，故第二審訴訟費用由上訴人
    乙○○負擔，併予明。
七、據上論結，本件上訴為無理由，依民事訴訟法第四百四十九條第一項、第七十八
    條，判決如主文。
中      華      民      國    八十九    年      九      月     十三     日
                                      臺灣高等法院高雄分院民事第五庭
~B1審判長法官  蔡明宛
~B2法      官  林健彥
~B3法      官  黃科瑜
右為正本係照原本作成。
不得上訴。
中      華      民      國    八十九    年      九      月     十四     日
~B法院書記官  黃富美
                                                                        Ｆ


司法院資訊處製作；財團法人民間司法改革基金會備份。
